【裁判字號】    96,聲判,13
【裁判日期】    970131
【裁判案由】    聲請交付審判
【裁判全文】
臺灣彰化地方法院刑事裁定              96年度聲判字第13號
聲  請  人
即 告訴 人  丙○○
代  理  人  吳天富律師
被      告  乙  ○
            甲○○
上列聲請人因告訴被告等偽造文書等案件，不服臺灣高等法院臺
中分院檢察署檢察長駁回再議之處分（96年度上聲議字第1517號
），聲請交付審判，本院裁定如下：
    主  文
聲請駁回。
    理  由
一、聲請交付審判意旨：如附件之刑事交付審判聲請狀及刑事理
    由狀影本所載。
二、按告訴人不服上級法院檢察署檢察長或檢察總長認再議為無
    理由而駁回之處分者，得於接受處分書後十日內委任律師提
    出理由狀，向該管第一審法院聲請交付審判。法院認為交付
    審判之聲請不合法或無理由者，應駁回之，刑事訴訟法第25
    8 條之1 、第258 條之3 第2 項前段分別定有明文。又按刑
    事訴訟法於民國91年2 月8 日經修正公布，新增前述第258
    條之1 ，此乃對於「檢察官不起訴或緩起訴裁量權」制衡之
    1 種外部監督機制，此時，法院僅在就檢察官所為不起訴或
    緩起訴之處分是否正確加以審查，以防止檢察機關濫權，依
    此立法精神，法院就聲請交付審判案件之審查，所謂「得為
    必要之調查」，其調查證據之範圍，自應以偵查中曾顯現之
    證據為限，不可就告訴人新提出之證據再為調查，亦不可蒐
    集偵查卷以外之證據。又依新修正刑事訴訟法第260 條對於
    不起訴處分已確定或緩起訴處分期滿未經撤銷者得再行起訴
    之規定，其立法理由說明，本條所謂不起訴處分已確定者，
    係包括「聲請法院交付審判復經駁回者」之情形在內，則法
    院就聲請交付審判案件之審查，所謂「得為必要之調查」，
    其調查證據範圍，自更應以偵查中曾顯現之證據為限，不得
    就告訴人新提出之證據再為調查，亦不可蒐集偵查卷以外之
    證據，否則，將與刑事訴訟法第260 條之再行起訴規定，混
    淆不清（臺灣高等法院91年4 月25日第一次刑庭庭長法律問
    題研究會議結論意旨參照），合先敘明。
三、本件聲請人即告訴人丙○○告訴被告乙○原為祭祀公業蘇溟
    漠（下稱祭祀公業）之管理人，明知告訴人丙○○與案外人
    蘇天華、蘇來榮3 人於87年間向法院提出確認派下權存在之
    訴，迨至94年8 月間於訴訟審理之際，被告乙○、甲○○竟
    意圖損害該祭祀公業派下員之權益，即共同基於不法所有之
    犯意聯絡，由被告乙○於89年10月20日簽發到期日為92年10
    月20日面額新臺幣（下同）600 萬元之本票1 張，交付與祭
    祀公業並無債權債務關係之被告甲○○。而被告甲○○持上
    開不實之本票，於95年10月間，向本院聲請本票准許強制執
    行之裁定，嗣持該裁定向法院聲請對祭祀公業所有坐落於彰
    化縣彰化市○○段第1551地號土地強制執行，並由法院於95
    年12月20日辦理查封在案，損害祭祀公業全體派下員之權益
    ，因認被告乙○、甲○○共同涉嫌偽造文書及詐欺等罪嫌、
    被告乙○另涉嫌背信罪嫌，而提出告訴，前經臺灣彰化地方
    法院檢察署檢察官認被告乙○、甲○○犯罪嫌疑不足，於96
    年8 月1 日以96年度偵字第6147號為不起訴處分後，聲請人
    不服，聲請再議，經臺灣高等法院臺中分院檢察署檢察署檢
    察長認再議之聲請為無理由，於96年8 月31日以96年度上聲
    議字第1517號駁回聲請人再議之聲請等情，業經本院調取上
    開偵查及上聲議卷宗全卷審閱無訛，並有臺灣彰化地方法院
    檢察署檢察官96年度偵字第6147號不起訴處分書、臺灣高等
    法院臺中分院檢察署96年度上聲議字第1517號處分書各1 份
    在卷可參。
四、經查：
（一）本件聲請人原告訴意旨略以：被告乙○原為祭祀公業蘇溟
      漠（下稱祭祀公業）之管理人，明知告訴人丙○○與案外
      人蘇天華、蘇來榮3 人於87年間向法院提出確認派下權存
      在之訴，迨至94年8 月間於訴訟審理之際，被告乙○、甲
      ○○竟意圖損害該祭祀公業派下員之權益，即共同基於不
      法所有之犯意聯絡，由被告乙○於89年10月20日簽發到期
      日為92年10月20日面額600 萬元之本票1 張，交付與祭祀
      公業並無債權債務關係之被告甲○○。而被告甲○○持上
      開不實之本票，於95年10月間，向本院聲請本票准許強制
      執行之裁定，嗣持該裁定向法院聲請對祭祀公業所有坐落
      於彰化縣彰化市○○段第1551地號土地強制執行，並由法
      院於95年12月20日辦理查封在案，損害祭祀公業全體派下
      員之權益，因認被告乙○、甲○○共同涉嫌偽造文書及詐
      欺等罪嫌、被告乙○另涉嫌背信之罪嫌云云。然原檢察官
      偵查結果以：被告被告乙○、甲○○均堅決否認有上揭犯
      行，被告乙○辯稱：伊父親蘇木火原係該祭祀公業之管理
      人，於41年9 月6 日過世後，伊認有繼任管理人之責，因
      不知如何辦理該祭祀公業登記，經派下員蘇文祥同意後，
      委託甲○○辦理祭祀公業登記事宜，該本票係伊應給付甲
      ○○之報酬等語，被告甲○○則辯稱：伊受乙○委託辦理
      祭祀公業之土地清理、派下證明及管理人選任等事項，伊
      於87年間辦理完畢，經伊向乙○催討，乙○始交付該本票
      等語。經查：1.被告乙○前於85年9 月10日委託被告甲○
      ○辦理該祭祀公業上開事項，被告甲○○於同年11月間，
      提出該祭祀公業派下員系統表、派下全員名冊，記載證人
      蘇文祥、被告乙○之祖先蘇煌為祭祀公業蘇溟漠之設立人
      ，向彰化縣彰化市公所申請核發該祭祀公業之派下員證明
      ，經彰化縣彰化市公所依法定程序核發上開證明書等情，
      有該委任書及彰化縣彰化市公所96年3 月20日彰市民政字
      第0960011187號函附該祭祀公業備查之相關資料表件影本
      1 份在卷可佐。而告訴人丙○○及案外人蘇天華、蘇來榮
      曾對被告乙○、甲○○及證人蘇文祥，就上開辦理該祭祀
      公業登記事項，向本院提起偽造文書及侵占之自訴，經本
      院以89年度自更字第2 號判決被告乙○、甲○○及證人蘇
      文祥均無罪，並於94年5 月25日經臺灣高等法院臺中分院
      以92年度上訴字第2089號判決上訴駁回而確定。是被告乙
      ○、甲○○2 人上開所辯尚非無據，該本票乃被告乙○支
      付被告甲○○報酬之對價，亦符合社會交易模式，應認被
      告乙○、甲○○2 人所辯應值採信。2.告訴人丙○○曾對
      被告乙○及證人蘇文祥提起確認派下權存在之民事訴訟，
      經本院於88年3 月29日以87年度訴字第971 號判決駁回，
      又經臺灣高等法院臺中分院於90年2 月13日以88年度上字
      第524 號判決上訴駁回，告訴人不服再提上訴，經最高法
      院於91年10月17日以91年度臺上字第2103號判決廢棄原判
      決發回更審，嗣於93年8 月27日經臺灣高等法院臺中分院
      以91年度上更(一)字第49號判決確認告訴人對該祭祀公業派
      下權存在，雙方均上訴，經最高法院於93年11月18日以93
      年度臺上字第2348號判決兩造上訴均駁回確定，有上開判
      決書在卷可稽，且質之告訴人丙○○陳稱該祭祀公業之前
      管理人係乙○之父親及乙○，伊係經民事訴訟途徑取得派
      下員及管理人等語，是該祭祀公業自85年間起至93年11月
      18日判決確定前，其派下員只有被告乙○及證人蘇文祥2
      人，應可認定。3.就上開民、刑事判決及彰化縣彰化市公
      所函附資料觀之，被告乙○委託被告甲○○辦理該祭祀公
      業相關登記事項之日期遠早於前開民事判決確定日期，益
      證被告乙○主觀上認為該祭祀公業除被告乙○及證人蘇文
      祥2 人外，別無其他派下員，是被告乙○徵得派下員即證
      人蘇文祥同意，始委託被告甲○○辦理上開登記事項而支
      付價金等情，亦經證人蘇文祥及其母親林秀粉到庭證述屬
      實，核被告乙○、甲○○所為，尚與刑法之詐欺、背信罪
      構成要件不符，而該本票乃被告乙○支付被告甲○○辦理
      上開登記之價金，亦符合社會交易模式，已如前述，即尚
      難謂係不實交易，嗣被告甲○○持該本票向法院聲請本票
      准許強制執行裁定，再持該裁定向法院聲請對祭祀公業所
      有坐落於彰化縣彰化市○○段第1551地號土地強制執行，
      並由法院辦理查封，亦是本於權利所為之行使行為，難認
      有刑法上之使公務員登載不實罪犯行。此外復查無其他積
      極證據足資認定被告2 人確有偽造文書、詐欺及背信犯行
      ，揆諸首開說明，應認被告2 人犯罪嫌疑尚有不足。原檢
      察官偵查結果，認本案因查無充分積極證據足以證明被告
      乙○、甲○○有何如告訴人所指訴之犯行，而為不起訴處
      分。
（二）又聲請人聲請再議意旨雖謂以：1.被告乙○自稱伊係於父
      親任祭祀公業管理人過世後，自認有繼任管理人之責，因
      不知如何辦理，委託被告甲○○辦理祭祀公業登記事宜，
      由被告乙○之供詞以觀，該辦理之手續並非複雜及有難以
      辦理之情，報酬竟高達600 萬元之鉅，原檢察官卻認該報
      酬之對價，符合社會交易模式，其推論顯然與邏輯有悖，
      其自由判斷職權之行夜，已背反經驗法則與論理法則之違
      法。2.被告乙○自稱伊父親蘇木火原係該祭祀公業之管理
      人，伊有繼任管理人之責，可見伊委託被告甲○○代為辦
      理擔任祭祀公業之管理人，係為被告乙○個人之利益，並
      非該祭祀公業經開會票選而擔任之，既屬被告乙○個人之
      利益，自不得由公產支付被告乙○個人利益之對價，被告
      乙○既為該祭祀公業之管理人，則為處理該祭祀公業事務
      之人，被告乙○違背其任務之行為，以公產作為個人之利
      益，損害該祭祀公業之利益，其背信罪昭然若揭。3.又聲
      請人自86年間起即對被告乙○提起確認派下員存在訴訟，
      被告乙○親自出庭數次，即難認主觀上該祭祀公業派下員
      僅渠等2 人，又為何被告等見確認派下員訴訟已告確定，
      聲請人亦為該祭祀公業之派下員後，始提出強制執行，而
      未於系爭本票屆期日之92年10月20日後即實施強制執行，
      被告乙○係於85年間即辦理祭祀公業管理人之事務，同年
      年底主管機關即核准伊為管理人，若被告乙○給付被告甲
      ○○辦理之報酬，其本票之發票日，應在辦理時間之85年
      ，屆期日應在辦理完畢之85年間，始為正辦，益見被告等
      簽發系爭本票，行使系爭本票，確犯偽造文書、背信罪嫌
      灼明等情，指摘原不起訴處分不當。然臺灣高等法院臺中
      分院檢察署處分書（即96年度上聲議字第1517號）駁回聲
      請人再議理由則謂以：1.聲請人丙○○曾對被告乙○及證
      人蘇文祥提起確認派下權存在之民事訴訟，業經臺灣高等
      法院臺中分院以91年度上更(一)字第49號判決確認聲請人對
      該祭祀公業派下權存在，雙方均上訴，經最高法院於93年
      11月18日以93年度臺上字第2348號判決兩造上訴均駁回確
      定，有上開判決在卷可稽，是該祭祀公業自85年間起至93
      年11月18日判決確定前，其派下員只有被告乙○及證人蘇
      文祥2 人。2.被告乙○於85年9 月10日委託被告甲○○辦
      理蘇溟漠祭祀公業土地清理、派下證明及管理人選任等事
      項，被告甲○○於同年11月間，提出該祭祀公業派下員系
      統表、派下全員名冊，記載證人蘇文祥、被告乙○之祖先
      蘇煌為蘇溟漠祭祀公業之設立人，向彰化縣彰化市公所申
      請核發該祭祀公業之派下員證明，經彰化縣彰化市公所依
      法定程序核發上開證明書等情，有該委任書及彰化縣彰化
      市公所96年3 月20日彰市民政字第0960011187號函附該祭
      祀公業備查之相關資料表件影本1 份在卷可佐。又聲請人
      丙○○及案外人蘇天華、蘇來榮曾對被告乙○、甲○○及
      證人蘇文祥，就辦理該祭祀公業登記事項，向本院提起偽
      造文書及侵占之自訴，經本院以89年度自更字第2 號判決
      被告乙○、甲○○及證人蘇文祥均無罪，並於94年5 月25
      日經臺灣高等法院臺中分院以92年度上訴字第2089號判決
      上訴駁回而確定。是該本票乃被告乙○支付被告甲○○報
      酬之對價，亦符合社會交易模式，應認被告乙○、甲○○
      所辯尚堪採信。3.就上開民、刑事判決及彰化縣彰化市公
      所函附資料之，被告乙○委託被告甲○○辦理該祭祀公業
      相關登記事項之日期，在前開民事判決確定之前，益證被
      告乙○主觀上認為該祭祀公業除被告乙○及證人蘇文祥2
      人外，別無其他派下員，是被告乙○徵得派下員即證人蘇
      文祥同意，始委託被告甲○○辦理上開登記事項而支付價
      金等情，亦經證人蘇文祥及其母親林秀粉到庭證述屬實，
      核被告乙○、甲○○所為，尚與刑法之詐欺、背信罪構成
      要件不符，而該本票乃被告乙○支付被告甲○○辦理上開
      登記之對價，亦符合社會交易模式，已如前述，自難謂係
      不實交易，嗣被告甲○○持該本票向法院聲請本票准許強
      制執行裁定，再持該裁定向法院聲請對祭祀公業所有坐落
      於彰化縣彰化市○○段第1551地號土地強制執行，並由法
      院辦理查封，亦是本於權利所為之行使行為，難認有刑法
      上之使公務員登載不實罪犯行。是本件純屬民事糾葛之範
      疇、應另循民事程序解決。此外復查無其他積極證據足資
      認定被告等有偽造文書、詐欺及背信犯行，原檢察官偵查
      結果，認被告等偽造文書等罪嫌不足，處分不起訴，洵無
      違誤。4.又被告乙○委託被告甲○○辦理蘇溟漠祭祀公業
      之事項，除管理人之繼任外，尚有蘇溟漠祭祀公業土地清
      理、派下證明等事項，被告甲○○須製作該祭祀公業派下
      員系統表、派下全員名冊，記載證人蘇文祥、被告乙○之
      祖先蘇煌為蘇溟漠祭祀公業之設立人，向彰化縣彰化市公
      所提出申請，核發該祭祀公業之派下員證明，足見被告等
      所為，顯係為祭祀公業，聲請人認係為其個人之利益，核
      與卷證資料不合，自無足取。至於委任之報酬，究以多少
      為宜，基於契約自由之原則，契約當事人可以自行議定，
      聲請人片面認本件報酬600 萬元偏高，與經驗法則與論理
      法則有違，亦無可採。另被告甲○○持有系爭本票，究竟
      何時實行債權，係屬其權利行使之正當行為，難認有不法
      之犯行，聲請人再議之聲請，執此指摘原不起訴處分不當
      ，非有理由，應予駁回。
（三）有關上開不起訴處分及駁回再議之理由暨事證，業經本院
      調閱前開卷宗核閱屬實，而本件聲請人於聲請交付審判狀
      內（詳見附件影本所載）仍執認：被告乙○、甲○○共同
      涉嫌偽造文書及詐欺等罪嫌、被告乙○另涉嫌背信罪嫌，
      惟本院審核前開聲請人所提出交付審判之理由，實均已於
      原檢察官偵查卷宗內存在，從而本件聲請人仍執前詞反覆
      指陳，實尚不足以為被告不利之認定，是尚難認檢察官所
      為不起訴處分及駁回再議聲請之理由，有何違背經驗法則
      、論理法則或其他證據法則之情事。
五、綜上所述，本件前開不起訴處分及駁回再議理由暨事證，既
    經本院調閱前開卷證核閱屬實，且聲請人如附件所示之聲請
    交付審判之理由，已經前開不起訴處分書及駁回再議處分書
    詳細論列說明為不起訴處分及駁回再議聲請之理由，檢察官
    為不起訴處分及駁回再議聲請之理由，復無何違背經驗法則
    、論理法則或其他證據法則之情事。本院因認本件並無聲請
    人所指摘不利被告事證未經檢察機關詳為調查或斟酌，或不
    起訴處分書所載理由有何違背經驗法則、論理法則或其他證
    據法則等得據以交付審判之事由存在。故聲請人聲請交付審
    判，為無理由，應予駁回。
六、依刑事訴訟法第258條之3第2項前段，裁定如主文。
中    華    民    國    97    年    1     月    31    日
                  刑事第一庭    審判長法  官   簡璽容
                                      法  官   胡宜如
                                      法  官   郭麗萍
以上正本證明與原本無異。
本件不得抗告。
中    華    民    國    97    年    2     月     4    日
                                      書記官   張子涵


司法院資訊處製作；財團法人民間司法改革基金會備份。
